# 请教陈版主及各位关于信托主体合并的问题

提问人：业者 时间：2020-02-16 16:40:10
K公司本年发行两期ABN（一个注册额度，分两期发行）： 第一期：优先级资产支持票据95%（按到期日不同分四档，其中优先 04 档附有满 4 年后发起机构调整票面利率选择权、回购选择权和投资人回售选择权），次级资产支持票据5%（不设票面利率），次级由发行人K公司全部认购（不得转让）。 第二期：优先级资产支持票据99.5%（只有一档，到期日 2030 年，附有满 3 年后发起机构调整票面利率选择权、回购选择权和投资人回售选择权），次级资产支持票据0.05%（不设票面利率），次级由发行人K公司全部认购（不得转让）。 按照信托合同的约定，K公司将公交客票收益权项下的公交客票收费收益支付给信托。
此外，K公司也是差额支付承诺人（对基础资产所产生的回收款等信托财产不足以根据约定的分配顺序使全部优先档资产支持票据应获分配的预期收益和未分配本金获得足额分配的差额部分承担补足义务）,并出具了《回售和回购承诺函》 【 1 、回售 优先 04 档资产支持票据持有人，回售登记期间不论发起机构（K公司）是否在票面利率调整公告日前行使调整票面利率选择权，优先 04 档资产支持票据持有人均享有回售选择权。（第一期为例，第二期类似） 2 、回购 K公司有权在回购公告期间决定回购全部优先档资产支持票据份额。K公司作为次级档资产支持票据持有人申请回购的，受托人向次级档资产支持票据持有人发送书面通知，告知K公司应当支付的回购款项】
在会计处理上，K公司基础资产不出表，将发行ABN融入的资金确认为负债，在应付债券核算；认购的次级资产支持票据作为可供出售金融资产核算。基础资产产生的回收款全部确认为收入。（K公司每一期将收到的由基础资产产生的回收款按照特定金额的要求足额划入监管账户，如果当期收到的回收款大于特定金额，差额无需划入监管账户；小于特定金额的话，所有回收款都需要划入监管账户。）
1 、K公司单体的会计处理是否正确？（个人认为没问题）
2 、那么在合并报表层面，K公司是否应将该一期、二期成立的信托主体纳入合并报表？
3 、如果将该等因发行ABS、ABN而成立的信托主体纳入合并范围，需要满足什么条件？是否有相关的准则指引明示？
请陈版和各位不吝赐教，谢谢！

回答人：chenyiwei
1 、个别报表层面处理合理；
2 、应将该信托纳入合并报表范围，在合并报表层面，所有外部融资均确认为负债（其他非流动负债），归属于外部投资人的收益确认为财务费用——利息支出。
3 、此类结构化主体的控制也是遵循“控制三要素”进行判断。有针对性的指引可参考《计学撮要 2015 》中合并报表准则实务操作指南中的以下内容：
合并财务报表的合并范围是以控制为基础予以确定的，子公司是指被母公司控制的主体，子公司的类型也包括基于源自表决权之外的其他权利而对其拥有权力并据此享有或承担可变回报的主体。因此，投资方在评估其是否控制该类主体时仍需按照第二部分第三章“合并范围”的相关内容分析判断，即投资方是否对结构化主体拥有权力，是否享有可变回报以及是否有能力运用对该主体的权力影响其可变回报。
关于投资方对结构化主体是否拥有权力的判断，需要结合下列四项因素进行进一步的分析：
①在设立被投资方时所作出的决策及投资方对其设立活动的参与度
此类主体在设立之后的运作过程中，其法律上的权力机构所表决的事项往往仅仅与行政事务相关，表决权对其投资方的回报往往不具备直接和重大关联。在这种情况下，投资方在分析其目的和设计时，应考虑在该主体的设立阶段所作出的决策及投资方对其设立活动的参与度，以评价相关交易条款和投资方对其设立活动的参与是否使投资方具有赋予其对被投资方权力的权利。仅仅参与被投资方的设计并不足以使投资方对被投资方具有控制，但参与其设计可能表明投资方有机会取得赋予其对被投资方权力的权利。另外，还应考虑其被专门设计来承担何种的可变性，投资方通过参与其相关活动是否承担了部分或全部的可变性。可变性既包括下行风险也包括上行潜能。
②考虑其他相关合同安排
投资方需考虑结构化主体初始设立时的合同安排是否赋予投资方掌控与被投资方密切相关的活动的权利。例如，看涨期权、看跌期权、清算权及其他可能为投资方提供权力的合同安排。当这些合同安排所涉及的活动与此类主体密切相关时，即使该等活动并未发生在其法律边界内，该等活动也应被视为是形成此类主体的相关活动的有机组成部分。因此，投资方在与该等活动相关的合同安排中明确或者非明确地享有的决策权均需要进行详细的评估。
③考虑仅在特殊事件发生时开展的活动
对于某些结构化主体而言，其仅在某些特定情况或者事项发生时才发生相关活动。这些主体的设计使其明确按照既定的流程和安排开展某些固定的活动且其相应的回报也是可确定的，除非发生某些特定情况。此类主体所作出的与这些特定情况发生时对其回报具有重大影响的活动相关的决策才是其相关活动。相应地，对相关活动具有决策权的投资方才享有权力。投资方享有权力并不依赖于这些特殊事项已经发生的事实。决策权依赖于特定情况或特定事件发生这一事实本身也并不代表该权利为保护性权利。
④投资方对被投资方做出的承诺
为确保此类主体持续按照原定设计和计划开展活动，投资方可能会做出明示或暗示的承诺。上述承诺可能会放大投资方可变回报的风险敞口，并促使投资方有动力获取足够多的权利，使其获得主导被投资方的权力。因此，投资方作出确保此类主体遵守原定设计经营的承诺，可能是投资方拥有控制权力的迹象，但是其本身并不足以证明权力必然存在或阻止其他方拥有权力。
4 、事先设定活动的结构化主体
结构化主体的经营方式通常大部分是事先设定的，因此其成立后的运作过程中很少或几乎无需进行表决。大多数权利、义务和可以主导的活动在结构化主体成立初始就通过合同安排条款预先确定并受其限制。但是，一个结构化主体以被预先设定的方式运作的事实并不一定意味着该主体没有相关活动。
事实上，几乎所有按预先设定的方式运作的结构化主体都有相关活动。相关活动并不一定是需要在主体通常运作的过程中进行决策的活动，而可能是仅在特定情况或事件发生时才需要进行决策的活动。一个以预先设定的方式运作的结构化主体可能被设计成其活动的方向和回报都是事先设定的，除非或直至特定情况或事项发生。在这种情况下，当特定的情况或事项发生时需要决策的活动是结构化主体的相关活动。这是因为这些决策对结构化主体的回报具有重大影响。进行决策的权力取决于特定情况或事项的发生这一事实本身并不影响对主体是否拥有对结构化主体的权力的评估。对于有能力进行决策而拥有对结构化主体的权力的投资者，这些特定情况或事件不需要已经发生。
一个以大部分事先设定的方式运作的结构化主体通常是为对提供可预计回报且无需或很少需要投资者持续投入的资产进行投资而设立的。然而当回报未能实现时则需要进行事先确定的范围之外的决策。这些决策可能包括：
 对于高质量的应收款组合：在发生违约时如何回收的决策；
 对于债务证券的组合：关于改变投资标准的决策，例如如果AAA级别的发行人数量减少时，允许投资于AA级别的证券；
 对于权益投资的组合：如果一项投资的价值发生重大、不可预见的下跌时，出售还是持有该投资的决策；
 对于不动产权益：如果一个“蓝筹”租户违约或者物业遭受严重的有形损坏时应采取的行动。
此类决策对结构化主体的回报具有重大影响，因此它们是结构化主体的相关活动。所以，拥有对此类相关活动决策权的投资方拥有对结构化主体的权力。
5 、相关活动－参与按“自动驾驶”（或称为“自动导航”，下同）经营的结构化主体的设计
结构化主体的经营方式使得其在成立后的运作过程中似乎没有作出过决策（例如主体按“自动驾驶”经营）。在评估谁拥有权力时，关键是应充分了解结构化主体的目的和设计，以及在其成立后作出的任何决策。
如上述 4 所述，事实上所有基本按事先设定的方式运作的结构化主体都有相关活动。然而，可能在极少的情况下，在详细评估结构化主体的目的和设计以后，发现在主体成立以后需作的唯一决策是与不会对被投资者回报产生重大影响的行政活动相关。此种情况下，在结构化主体成立之后没有针对其相关活动的决策，仅有的对结构化主体的回报产生重大影响的决策则是在成立阶段进行的。
在此种极少数情况下，投资者是否可以因其在设计和设立结构化主体的阶段的决策和参与而拥有对结构化主体的权力？
不一定。投资者参与被投资者的设计的事实并不一定意味着投资者拥有主导被投资者相关活动的决策权。在结构化主体的成立阶段，常常有多方参与其的设计，并且结构化主体最终的结构体现了所有参与方一致同意的结果。因而，仅凭投资者参与被投资者的设立本身不构成确定投资者拥有对主体的权力的充分证据。此时，应仔细评估投资方在主体成立时对主体进行设计而实施的活动和作出的决策。
在作此评估时，投资者需要考虑其在被投资者中的权益的重要性以及在被投资者的设计中的参与程度（包括评估其在设计过程中的决策权的范围）。投资者在被投资者中的权益以及在其设计中的参与度越重大，则表示投资者越有能力及动力出于其自身的利益进行决策而拥有对被投资方的权力。